【裁判字號】    97,非抗,81
【裁判日期】    971120
【裁判案由】    改定未成年人監護人
【裁判全文】
臺灣高等法院 裁判書 -- 民事類
【裁判字號】 97,非抗,81
【裁判日期】 9711.20
【裁判案由】 改定未成年人監護人
【裁判全文】
臺灣高等法院民事裁定                  97年度非抗字第81號
再  抗告人  甲○○
代  理  人  黃梅芬律師
複  代理人  顧立雄律師
相  對  人  乙○○   
抗告人因與相對人間改定未成年人監護人事件，對於中華民國97
年6月3日臺灣臺北地方法院96年度家抗字第60號所為裁定提起再
抗告，本院裁定如下： 
    主      文
再抗告駁回。
再抗告程序費用由再抗告人負擔。
    理      由
一、本件再抗告人對於原法院所為抗告無理由之裁定再為抗告，
    略以：(一)原裁定認定本件我國具有管轄權，顯有錯誤適用非
    訟事件法第130條準用第122條規定之違法情形：相對人係以
    不法手段將兩造未成年子女丙○○帶回臺灣，強迫改變丙○○
    之居住地，不法創設非訟事件法第122 條要件，我國應無
    管轄權。原裁定謂丙○○已隨相對人於台生活近2 年，故參
    與我國之司法程序較為便利，而再抗告人曾委任我國律師提
    起許可執行之訴及聲請交付子女強制執行程序，顯有足夠能
    力參與我國訴訟程序，認再抗告人至我國法院進行訴訟尚無
    不便利，進而認定本件我國有管轄權，實有違誤。(二)原裁定
    認定原法院具有本件管轄權乙節，有錯誤適用非訟事件法第
    130條準用同法第122條、第8條、第5條準用民事訴訟法第28
    條等規定之違法情形：相對人提起本件聲請時，丙○○之戶
    籍地及實際住居所地均在臺中，故臺灣臺中地方法院始有本
    件管轄權。相對人係於95年5月8日將丙○○之戶籍由臺中縣
    遷入臺北市，相對人未經再抗告人同意將戶籍遷入臺北市之
    遷移行為係無效，故相對人於同年月10日向臺灣臺北地方法
    院提起本件改定監護人之聲請時，丙○○之戶籍仍在臺中縣
    ，而非臺北市，況臺灣臺北地方法院民事執行處於95年5月5
    日強制交付丙○○予再抗告人後，再抗告人與丙○○即共同
    居住於臺中，而依民法第21條規定，無行為能力之人以其法
    定代理人之住所為住所，故相對人提起本件聲請時，丙○○
    之住居所地係在臺中。(三)原裁定認定對於未成年子女丙○○
    權利義務之行使負擔，改由相對人單獨行使乙節，顯有錯誤
    適用民事訴訟法第222條第3項及民法第1069條之1準用第105
    5條第3項規定：再抗告人取得丙○○之監護權後，因相對人
    之不法行為以致再抗告人現實上無法行使監護權，而再抗告
    人取得丙○○之占有後亦無行使監護權不當或不利子女之情
    事。再抗告人行使監護權期間，確實善盡監護人職責，非但
    事必躬親照料丙○○之生活起居，同時因慮及語言溝通並非
    一時之間即可速成，故亦委請臺灣之專業保母協助照料，再
    抗告人與丙○○之互動十分良好，未見有照護疏失而影響其
    身心發展之情形。原裁定未調查再抗告人有何不適任監護人
    之情事，置再抗告人在台監護期間相關事證不論，僅憑財團
    法人臺灣兒童暨家庭扶助基金會臺北市南區分事務所之調查
    報告，即遽認應由相對人行使監護權，上揭報告未對再抗告
    人一方進行訪談，亦未蒐集相關資料加以瞭解評定，顯然欠
    缺公平完整性。原裁定未調閱美國紐約州法院全案審理資料
    ，僅憑片面、不完整報告之調查報告，即作出完全迥異於美
    國紐約州判決及臺灣臺中地方法院判決結果之裁定。美國法
    院援引之心理衡鑑報告，已明確指出相對人有嚴重精神問題
    ，甚至有自殺傾向，子女可能會遭到相對人打罵等，如此不
    適任監護人之重大情事，顯不符合子女之最佳利益。美國心
    理衡鑑報告雖記載再抗告人之妻表示再抗告人必須自行負責
    ，然該報告亦記載再抗告人之妻對於再抗告人扶養孩子表示
    支持，並強調為孩子準備最好生活環境之重要性，至於再抗
    告人之妻表示因相對人看來喜怒無常、不可信賴又心中滿是
    怨恨，故擔心子女交給相對人照顧後之處境。僅係表達相對
    人在美期間精神不正常之狀況，況再抗告人之妻目前已樂於
    照顧小孩，並願向我國駐紐約代表處聲明伊樂於照顧子女，
    會將子女視如己出，原裁定未加以調查。原裁定所指再抗告
    人故意散佈不利相對人之言論及不願配合交付子女乙節，實
    則再抗告人於第一審已到庭說明未指示他人於網路上散播文
    字、相片，而再抗告人在台期間，因臺灣媒體之偏頗報告，
    使再抗告人無法於臺灣久留，又慮及相對人精神狀況及其不
    法紀錄，為恐相對人隱匿丙○○，再抗告人始於離台後將丙○○
    交付專業保母，故再抗告人實非惡意隱匿子女，而相對
    人因係他造當事人，所為言論自然不利於再抗告人，原裁定
    僅採信相對人說詞認定再抗告人不適任監護人，確有違誤等
    語。
二、按對於抗告法院所為抗告有無理由之裁定再為抗告，僅得以
    其適用法規顯有錯誤為理由，並經原法院之許可者為限。非
    訟事件法第45條第3 項定有明文。次按所謂適用法規顯有錯
    誤，係指確定裁判違背法規或現存判例解釋者，或抗告法院
    所為之裁定，就其取捨證據自行確定之事實，適用法規所持
    法律上判斷顯有錯誤而言。至抗告法院認定事實錯誤，或就
    當事人提出之事實或證據疏於調查或漏未斟酌，僅生調查證
    據是否妥適或裁定不備理由之問題，均與適用法規顯有錯誤
    有間。最高法院97年台抗字第686號裁判意旨參照。
三、經查，原裁定維持第一審法院將兩造未成年子女丙○○改由
    相對人單獨監護之裁定，認定之事實係：(一)我國為丙○○之
    慣居地，相對人提起本件聲請時，丙○○之實際居所位於臺
    北市中山區，再抗告人聲請執行交付子女之執行處即丙○○
    之托兒處亦係位於臺北市中山區，係於原法院轄區內。(二)綜
    合比較原審訪視調查報告與美國心理衡鑑報告，相對人確能
    獨立行使監護扶養之責。再抗告人不接受原法院提供之專業
    心理諮詢服務，於96年6月8日離開臺灣後，未再來台探視丙○○
    ，未將丙○○交予相對人，持續於網路上散播文字、接
    受新聞媒體採訪，以攻擊相對人，致丙○○身體、心理出現
    許多狀況，足見再抗告人雖有監護照顧之強烈意願，然親職
    能力並不足夠，不適宜單獨監護丙○○。依其認定之事實，
    原裁定依非訟事件法第130條準用同法第122條規定，認我國
    及原法院對於本件有國際管轄權及土地管轄權，並依據未成
    年子女慣居地即我國法律，民法第1069條之1準用同法第105
    5條、第1055條之1規定，維持原法院將丙○○之權利義務行
    使負擔改由相對人擔任，駁回再抗告人之抗告。經核無不合
    。
四、再抗告人稱應認定丙○○居住地係位於臺灣臺中地方法院轄
    區，故本國與原法院不具有管轄權，及再抗告人無不適任丙○○
    權利義務之行使與負擔，故不應改定由相對人單獨行使
    云云，核屬原法院依職權認定事實之範圍，與適用法規顯有
    錯誤無涉，揆諸首揭說明，再抗告於法不合，應予駁回。
五、據上論結，本件再抗告為不合法，爰裁定如主文。
中    華    民    國    97    年    11    月    20    日
                    民事第二庭
                        審判長法  官  吳謙仁
                              法  官  蘇瑞華
                              法  官  李瓊蔭
正本係照原本作成。
中    華    民    國    97    年    11    月    24    日
                              書記官  王才生


司法院資訊處製作；財團法人民間司法改革基金會備份。
